臺灣高等法院花蓮分院民事判決  
110年度重上更一字第8號
上  訴  人  林莉蓁  
            林裕祥  
            吳佩芬  
            吳承憲  
            張素瑛  
            張讓安  
兼上六人共同
訴訟代理人  林真伊  
上七人共同
訴訟代理人  許正次律師                      
            鄭道樞律師
被上訴人    林發來  
            林柏良  
            台灣電力股份有限公司
法定代理人  楊偉甫  
共      同
訴訟代理人  魏辰州律師

上列當事人間因請求侵權行為損害賠償事件，上訴人對於中華民
國107年4月18日臺灣花蓮地方法院106年度重附民字第2號第一審
判決提起上訴，經本院刑事庭裁定移送並判決後，最高法院發回
更審，本院於民國111年2月15日言詞辯論終結，更為判決如下：
    主  文
原判決駁回後開之訴及假執行部分廢棄。
附表一各群組中之被上訴人應連帶給付上訴人林真伊新台幣152
  萬元，及被上訴人林柏良、林發來自民國106年7月1日起，被
  上訴人台灣電力股份有限公司自民國106年7月4日起，均至清
  償日止，按年利率5%計算之利息。各群組中任一被上訴人已為
  給付，同群組之其他被上訴人或他群組之被上訴人於給付之範
  圍內免給付義務。
附表一各群組中之被上訴人應連帶給付上訴人林真伊、林莉蓁
  、林裕祥、吳佩芬、吳承憲、張素瑛、張讓安新台幣150萬元
  ，及被上訴人林柏良、林發來自民國106年7月1日起，被上訴
  人台灣電力股份有限公司自民國106年7月4日起，均至清償日
  止，按年利率5%計算之利息。上開群組中任一被上訴人已為給
  付，同群組之其他被上訴人或他群組之被上訴人於給付之範圍
  內免給付義務。
更審前第三審訴訟費用由被上訴人連帶負擔。
本判決所命給付部分，於上訴人分別以附表二所示之金額供擔
  保後得假執行，但被上訴人如以附表二所示金額為各上訴人預
  供擔保，得免為該部分之假執行。
    事實及理由
壹、程序方面
一、本案審理期間，當事人有下列因法定代理人變動及本人死亡
    聲明承受訴訟事，均合於民事訴訟法第170條、第176條規定
    ，應予准許。
　㈠被上訴人台灣電力股份有限公司（下稱台電公司）法定代理
    人異動，已據新任法定代理人聲明承受訴訟，訴狀繕本並送
    達予上訴人（重附民上卷第22頁至第27頁背面）。
　㈡原告謝阿尾於民國106年12月27日死亡，其法定繼承人即上訴
    人林真伊、林莉蓁、林裕祥、吳佩芬、吳承憲、張素瑛、張
    讓安（下稱林真伊等7人），均聲明承受訴訟並提起上訴，
    訴狀繕本並送達被上訴人（重附民上卷第76頁、重上卷第10
    6頁）。
二、上訴人以被上訴人林柏良、林發來就本案事故應負共同侵權行為連帶賠償責任，被上訴人台電公司則應就林柏良、林發來之上開侵權行為，各與林柏良、林發來負僱用人之連帶賠償責任。上訴人林真伊請求賠償殯葬費新台幣（下同）60萬元、慰撫金120萬元，上訴人林真伊等7人因繼承謝阿尾因本件事故已起訴請求賠償之扶養費每月3,462 元（計至106年12月27日謝阿尾死亡止為20,772元）及慰撫金300萬元等請求權。本院前審判決准許上訴人林真伊殯葬費32萬元、慰撫金120萬元，謝阿尾慰撫金150萬元等請求，並駁回其餘之訴。上訴人林真伊等7人就上開敗訴部分均未提起上訴，已告確定，故本案審判範圍僅於本院前審判命被上訴人應為給付、遭最高法院廢棄發回部分，先予敘明。
貳、實體方面
一、上訴人主張：
　㈠被上訴人林柏良、林發來均係被上訴人台電公司花蓮區營業
    處電務組線路課巡視事故班維修員，於104年6月15日晚間9
    時20分許，接獲民眾通報，表示花蓮縣○○市○○路000-0號「
    鐵路便當店」招牌後方起火花而停電，而前往檢修，當日由
    被上訴人林柏良登上屋頂檢查「鐵路便當店」招牌後方屋頂
    上電線，發現管子外有22平方公釐（下稱A相電線，已燒毁
    ）、60平方公釐電線(下稱B相電線)各一。林柏良僅將A相電
    線燒毁部分進行壓接處理，未全面檢修，亦未將電線以PVC
    管包覆隔離。
　㈡後於104年6月27日晚間8時43分許，民眾通報中山路326-1號
    屋頂東側、西側發生2次電線走火（下稱搭鐵）現象。被上
    訴人林柏良、林發來再度前往檢修，本應注意該處電線係供
    應同市○○路000號、000-0號、000-0號、000號、000-0號等
    眾多商家之用電。惟被上訴人林柏良、林發來仍僅將屋頂東
    側燒毁之A相電線更換為60平方公釐電線，以膠帶將該60平
    方公釐電線騰空、避免接觸鐵皮屋頂，並將B相電線綑綁於
    舊的PVC管上，預定於同年月29日、30日再予更換管線，而
    未注意屋頂西側接近直立招牌處之B相電線亦發生搭鐵現象
    ，未將該電線以PVC管包覆。
  ㈢嗣於104年6月28日凌晨0時19分許，○○路000-0號「鐵路便當
    店」西南角上方及該處屋頂之直立式招牌鐵架周圍一帶，因
    上開B相電線之線路超過負載導致搭鐵現象，搭鐡現象引發
    之瞬間火花或漏電情況造成持續高溫引燃該建築物西南角上
    方一帶可燃物，火勢往東側○○路000號「俊良接骨所」0樓延
    燒，同時並往該址0樓及北側同市○○路000號0樓建築物延燒
    ，當時住在上開屋內之林俊良因未及時發現火災，受困於臥
    室內無法逃生，其因火災濃煙嗆傷導致一氧化碳中毒，窒息
    併呼吸衰竭，於104年6月28日凌晨3時0分死亡。
　㈣查「鐵路便當店」招牌後方屋頂上電線6條，均係台電公司之
    接戶線，台電公司應負維修保養之責。被上訴人林柏良、林
    發來因前述電量過載致接地短路前往檢修時，本應立即改善
    全數電線，以避危害發生，惟其等於檢修後，卻仍發生上開
    火災並致人死亡，足見台電公司對此類事故之檢修程序有所
    缺失。
　㈤鑑定證人朱少龍（內政部消防署火災調查組技正）證稱「現
    場沒有其他火源，起火處僅B相電線有短路痕跡，我們對這
    痕跡做鑑定，確實是通電痕」、「起火處跟第1次發生A相電
    線短路位置不同」等語，已說明鑑定意見係排除其他原因，
    並參酌關係人的證述，而認定起火原因。又據其證稱「如係
    包覆在舊有4條電線的管子上，絕無30公分高，且B相電線位
    置並無電線管可依附」可說明B相電線至多以其他4條電線之
    外包覆PVC管為架高的依附，但其無法滿足「屋外供電線路
    裝置規則」架高30公分以上的規定。
　㈥本件火災事故起火點為B相電線短路所致，而台電公司於處理
    事故時，本應確實排除危險，惟被上訴人林柏良對已發生爆
    炸之B相電路未檢查，亦未為絕緣等必要處置；被上訴人林
    發來也無任何避險行為，致B相電線因與周圍鐵架搭接而發
    生搭鐵起火現象，火勢延燒鄰近建築物，與被害人林俊良死
    亡結果間，具因果關係。
　㈦上訴人林真伊為林俊良之女，謝阿尾為林俊良之母，其等因
    林俊良死亡一事，精神蒙受痛苦，林真伊並支出殯葬費，爰
    依民法第184條、第191之3條、第185條、第188條第1項前段
    、第192條第1項、194條等規定起訴。
　㈧原判決除確定部分外，駁回林真伊及謝阿尾之訴，應為不當
    。爰提起上訴，聲明：
　　⒈原判決駁回後開之訴及假執行部分廢棄。
　　⒉附表一各群組之被上訴人應連帶給付上訴人林真伊152萬元
      ，及林柏良、林發來自106年7月1日起，台電公司自106年
      7月4日起，均至清償日止，按年利率5%計算之利息。附表
      一群組中任一被上訴人已為給付，同群組之其他被上訴人
      或他群組之被上訴人於給付之範圍內免給付義務。
　　⒊附表一各群組之被上訴人應連帶給付上訴人林真伊、林莉
      蓁、林裕祥、吳佩芬、吳承憲、張素瑛、張讓安150萬元
      ，及林柏良、林發來自106年7月1日起，台電公司自106年
      7月4日起，均至清償日止，按年利率5%計算之利息。上開
      群組中任一被上訴人已為給付，同群組之其他被上訴人或
      他群組之被上訴人於給付之範圍內免給付義務。
　　⒋訴訟費用(除確定部分外)由被上訴人連帶負擔。
　　⒌願供擔保，請准為假執行之宣告。
二、被上訴人則以：
　㈠○○路000-0號房屋屋頂西側之B相電線於104年6月27日晚間8時
    許並未發生搭鐵現象，此觀諸證人即鐵路便當店負責人陳志
    峰於另案花蓮縣消防局談話筆錄中證稱：「…但我和消防人
    員於第1次疑似電線(B相)走火發生之位置檢查，肉眼並無發
    現線路異常之現象，而在第2個位置(A相電線)就明顯看到線
    路熔斷之現象…離開時已經沒聽到電線走火的聲音」等語可
    知。另依證人陳志峰於偵查中證稱：伊沒有與台電公司現場
    人員講說伊聽到幾聲爆炸聲，伊只有帶消防局的人上去樓上
    看，伊看不到第1次火花發生在何處，伊知道哪邊有火花，
    消防局的人員用手電筒照看不出來…離開時已經沒有聽到電
    線走火的聲音等語，及證人即花蓮縣消防局花蓮分隊消防員
    尤俊量於刑案一審審理時證稱：伊跟鐵路便當店老闆上頂樓
    ，翻過女兒牆到屋簷查看，伊沿著頂樓屋簷及招牌等位置巡
    視時都沒看到冒煙及火花，只發現屋簷上有一處燒熔的電線
    等語，足證B相電線於104年6月27日晚間8時30分許並未發生
    短路異常之現象，且當晚檢修完畢後現場已無電線異常現象
    。
  ㈡被上訴人林柏良、林發來於104年6月27日當晚已將2條60平方
    公釐PVC銅絞線整理與鐵皮、鐵架隔離，符合台電公司配電
    線路維護工作計畫執行及追蹤處理細則四、㈣「改修工作以
    補修有危險性之設備為原則」之規定，此節並據中華民國電
    機技師公會（下稱電機技師公會）鑑定屬實。且觀諸證人陳
    志峰、尤俊量上開證述，亦足證當晚檢修完畢後現場已無任
    何電線異常現象。維修後現場測得之電流亦在安全負載範圍
    內（N相3A、A相116A、B相117A、C相7A），與台電公司前於
    同年6月25日至現場勘察時測得之電流量A相126安培、B相12
    7安培數，均維持平衡狀態，並無不同。參依證人即電機技
    師公會主辦鑑定之謝振中技師證稱：「…A相、B相60平方公
    釐導線測得的電流狀況，依通常情況足以負擔現場電流量所
    需，換成60平方公釐導線後是178安培 …電流測得數為116、
    117安培，可以完全排除當時的短路現象，A相、B相在此情
    形下不會發生短路」等語，足知本案無跡證顯示被上訴人林
    柏良、林發來於104年6月27日晚間8時許接獲通知前往○○路0
    00-0號房屋檢測維修當時，B相電源線已有接地短路之情。
  ㈢且被上訴人林柏良於104年6月27日晚間所架高之B相電線高度
    顯然不止於5到10公分左右，此觀電機技師公會鑑定報告書
    第18頁上方圖六之照片所示架高電線之位置可知。依屋外供
    電線路裝置規則第31條第2項第2款第3目第1點規定「…若因
    事實需要而於屋頂設置線架支持者，得離屋頂300公釐以上
    」，可知戶外線不一定要包覆在PVC管內，故不能以B相電線
    未包覆在PVC管內，遽認被上訴人林柏良及林發來執行檢修
    程序有何違失。
  ㈣依證人彭義賢、陳志峰於刑案一審審理之證述可知，證人於
    電線起火事故時，均處在「無法看見電線短路爆炸」之位置
    。證人尤俊量於刑案一審審理時亦證稱：沿著頂樓屋簷及招
    牌等位置巡視時都沒看到冒煙及火花，只發現屋簷上有一處
    燒熔的電線，故內政部消防署107年11月12日及108年1月22
    日函文，漏未審酌台電公司配電線路維護工作計畫執行追蹤
    處理細則相關規定、電機技師公會鑑定意見及前開刑案卷證
    ，徒憑關係人片段陳述而推斷事故肇因，並認定B相電線於1
    04年6月27日晚間8時30分許已發生接地短路之情，未考量本
    案可能係因A相電線斷裂後，因供電端持續供電之故，導致
    其掉落碰觸金屬鐵皮屋頂而產生噴濺火花之情形，故其審查
    意見應屬率斷。
  ㈤綜上，被上訴人林柏良、林發來於執行業務中已遵守相關規
    定並善盡注意義務，並無過失。原判決駁回林真伊及謝阿尾
    之訴，應無不合。答辯聲明：
　　⒈上訴駁回。
　　⒉訴訟費用由上訴人負擔。
　　⒊如受不利判決，願供擔保請准宣告免為假執行。
三、兩造不爭執事項（本案更一審卷第187頁至第193頁)
　㈠被上訴人台電公司為經營電力供應事業。被上訴人林柏良、
    林發來均為台電公司花蓮區營業處電務組線路課巡視事故班
    維修員。
　㈡○○路000之0號「鐵路便當店」招牌後方屋頂上電線共6條，均
    係台電公司之接戶線。其中4條放置於PVC管内，2條外露放
    置於鐵皮屋頂上，分別為22平方公釐（電流負載安全值94安
    培，下稱「A相電線」）、60平方公釐電線（電流負載安全
    值176安培，下稱「B相電線」）。上開接戶線係供應同市○○
    路000號、000-0號、000-0號、000號、000-0號等商家用電
    。
　㈢本案火災發生前，被上訴人林柏良、林發來曾2次至現場檢修
    如下：
    ⒈104年6月15日晚間9時20分許，因民眾通報「鐵路便當店」
      招牌後方有火花而停電，林柏良、林發來前往檢修，由林
      柏良登上屋頂檢查發現A相電線已燒毀，而將該燒毀部分
      進行壓接處理，接壓後未將電線以PVC管包覆隔離。林發
      來則在地面並未登上頂樓檢查。嗣104年6月25日電流量測
      勘察結果，A相電線為126安培，B相電線為127安培。
　  ⒉104年6月27日晚間8時43分許，因民眾通報花蓮市○○路000-
      0號房屋東、西側各發生1次電線走火（即搭鐵）現象，林
      柏良、林發來再次前往檢修，由林柏良登上屋頂檢查發現
      A相電線燒熔，而替換電流負載力較高之60平方公釐電線
      ，並以膠帶將該B相電線固定於PVC管外與鐵皮鐵架隔離，
      林發來則在地面並未登上頂樓檢查。同日晚間9時45分許
      現場量測負載電流之結果，A相電線為116安培，B相電線
      則為117安培。回報花蓮區處後預計6月29日、30日再予更
      換新管線，而未將電線以PVC管包覆隔離。
　㈣104年6月28日0時19分許現場起火燃燒，火勢由同市○○路000-
    0號0樓往東側000號「俊良接骨所」0樓延燒，同時並往該址
    0樓及北側同市○○路000號0樓建築物延燒，致居住於同市○○
    路000號0樓之林俊良因發現火災過慢、逃生路線受阻，受困
    於臥室內無法逃生，火災濃煙嗆傷導致一氧化碳中毒，造成
    窒息併呼吸衰竭死亡。
　㈤花蓮縣消防局對於本案火災原因進行鑑定，結論為：104年6
    月28日0時19分花蓮市○○路000-0號及周圍相鄰之建築物（○○
    路000、000、000之0及○○路000號）火災案，依火災出動觀
    察紀錄記載、關係人陳述、現場勘查情形、燃燒後火流方向
    綜合研判，起火戶為○○路000-0號，起火處在該址建築物內
    西南角上方及該處屋頂之直立式招牌鐵架周圍一帶，起火原
    因不排除為台電線路因超過負載導致搭鐵現象，搭鐵現象引
    發之瞬間火花或漏電情況，造成接觸區域附近產生持續高溫
    而引燃建築物內西南角上方一帶可燃物，並使火勢開始擴大
    延燒。
　㈥電機技師公會就台電公司花蓮區處線路維護人員事故處理相
    關責任，鑑定結論略以：作業人員已將相關作業情形於翌日
    回報主管，符合花蓮區處之配電線路搶修作業標準程序，但
    外露於硬質PVC管之22或60平方公釐電線不符合台電公司技
    術手冊-架空配電線路施工第六章接戶纜線裝置之規定。
　㈦內政部消防署就本案火災審查意見如下：
　　⒈107年11月12日消署調字第0000000000號函載略以：
　　　⑴依關係人彭義賢及陳志峰訪談筆錄，6月27日晚間8時30
        分左右發生2次電線走火事故，第1次在「鐵路便當店」
        直立招牌後方有火花產生，3至5分鐘後在「俊良接骨所
        」與「鐵路便當店」中間再發生第2次電線走火。第1次
        事故時，「樊將軍火鍋店」僅電燈閃一下，第2次事故
        時，部分室內燈不會亮，冰箱及切肉機（3相）等無法
        正常運作；依關係人所言有看見火花及電燈閃一下，研
        判第1次事故時該問題電源線僅發生瞬間短路現象但並
        未熔斷。
　　　⑵花蓮縣消防局檢視台電公司更換下來之22平方公釐編號1
        (A相）電源線，僅發現第2次事故點處有熔痕，第1次事
        故點處並無熔斷痕跡，故研判6月27日8點30分左右第1
        次發生電線異常事故應為編號2(B相）電源線（如鑑定
        書第40頁及照片89至92)。消防局並採集位於「鐵路便
        當店」屋簷南側之編號2電源線熔痕送本署鑑定，其鑑
        定結果為通電痕(短路痕）（如鑑定書第41頁及照片編
        號70至86)。故消防局研判台電公司於6月27日晚間檢修
        時僅發現編號1電源線之接地短路事故，而編號2電源線
        當時接地短路的位置卻沒有察覺與修復，因而於6月28
        日0時19分引發火災。
　　　⑶花蓮縣消防局依現場勘察結果、關係人訪談筆錄及證物
        鑑定結果，研判本案起火處為西南角上方及與該處屋頂
        相接之直立式招牌鐵架周圍附近，起火原因不排除為台
        電線路因過載導致與鐵皮發生接地短路現象，進而導致
        引燃建築物內西南角上方一帶可燃物，並使火勢開始擴
        大燃燒，並無疑義。
　　⒉108年1月22日以消署調字第0000000000號函載略以：
　    本署就電機技師公會鑑定報告書內容與火災原因調查鑑定
       書綜合分析結論為：「鐵路便當店」鐵皮屋頂上共計有6
      條電源線，其中4條放置於PVC管內，2條外露放置於鐵皮
      屋頂上，係台電公司之接戶線，其維護與保養屬台電公司
      之責，當發現該處為第2次發生因過載導致接地短路之情
      形時，應立即將全數電線改善並將其放入PVC套管内，以
      避免危害發生。因此，台電公司維修人員依其檢修程序執
      行檢修，仍發生火災並導致人員死亡，可見台電公司對於
      是類事故之檢修程序顯有缺失。
  ㈧被上訴人林柏良、林發來所涉業務過失致死罪嫌，經臺灣花
    蓮地方檢察署檢察官以105年度偵字第1251號提起公訴，原
    審法院以106年度訴字第87號判決無罪，檢察官不服提起上
    訴後，本院以107年度上訴字第125號撤銷改判2人有罪，最
    高法院109年度台上字第1868號判決駁回2人上訴確定。
  ㈨林真伊為林俊良之女；謝阿尾為林俊良之母。謝阿尾配偶林
    再傳已死亡，原有子女林俊良(歿)、林麗雲(歿)、林莉蓁、
    林麗美(歿)、林麗瑞(歿)、林裕祥6人。謝阿尾於本案訴訟
    繫屬期間之106年12月27日死亡，其法定繼承人有林真伊(林
    俊良之女)、林莉蓁(女)、林裕祥(子)、吳佩芬(林麗雲之女
    )、吳承憲(林麗雲之子)、張素瑛(林麗美之女)、張讓安(林
    麗美之子)等人。
  ㈩兩造對於卷附證據之形式上真正均不爭執。
四、兩造爭執事項
　　花蓮市○○路000-0號房屋屋頂西側之B相電線於104年6月27日
    晚間8時許是否已發生搭鐵起火現象，而林柏良、林發來2人
    於接獲通知到場後，就此有無應注意、能注意而不注意之過
    失，因未及察覺及修復，或採取其他有效阻絕B相電線與鐵
    皮屋頂接觸之措施？
五、本院之判斷
　㈠本案火災發生原因：
　  ⒈花蓮縣消防局對於本案火災原因進行鑑定，結論為：104年
      6月28日0時19分花蓮市○○路000-0號及周圍相鄰之建築物
      （○○路000、000、000-0及○○路000號）火災案，依火災出
      動觀察紀錄記載、關係人陳述、現場勘查情形、燃燒後火
      流方向綜合研判，起火戶為○○路000-0號，起火處在該址
      建築物內西南角上方及該處屋頂之直立式招牌鐵架周圍一
      帶，起火原因不排除為台電線路因超過負載導致搭鐵現象
      ，搭鐵現象引發之瞬間火花或漏電情況，造成接觸區域附
      近產生持續高溫而引燃建築物內西南角上方一帶可燃物，
      並使火勢開始擴大延燒（刑案相卷第129頁背面）。
　  ⒉本院囑託內政部消防署審查花蓮縣消防局上開鑑定結果，
      據該署107年11月12日消署調字第0000000000號函覆略以
      （刑案二審卷第100頁、第101頁）：
　　　⑴依關係人彭義賢及陳志峰訪談筆錄，6月27日晚間8時30
        分左右發生2次電線走火事故，第1次在「鐵路便當店」
        直立招牌後方有火花產生，3至5分鐘後在「俊良接骨所
        」與「鐵路便當店」中間再發生第2次電線走火。第1次
        事故時，「樊將軍火鍋店」僅電燈閃一下，第2次事故
        時，部分室內燈不會亮，冰箱及切肉機（3相）等無法
        正常運作；依關係人所言有看見火花及電燈閃一下，研
        判第1次事故時該問題電源線僅發生瞬間短路現象但並
        未熔斷。
　　　⑵花蓮縣消防局檢視台電公司更換下來之22平方公釐編號1
        （A相）電源線，僅發現第2次事故點處有熔痕，第1次
        事故點處並無熔斷痕跡，故研判6月27日8點30分左右第
        1次發生電線異常事故應為編號2（B相）電源線（如鑑
        定書40頁及照片89至92）。消防局並採集位於「鐵路便
        當店」屋簷南側之編號2電源線熔痕送本署鑑定，其鑑
        定結果為通電痕（短路痕）（如鑑定書第41頁及照片編
        號70至86）。故消防局研判台電公司於6月27日晚間檢
        修時僅發現編號1電源線之接地短路事故，而編號2電源
        線當時接地短路的位置卻沒有察覺與修復，因而於6月2
        8日0時19分引發火災。
　　　⑶花蓮縣消防局依現場勘察結果、關係人訪談筆錄及證物
        鑑定結果，研判本案起火處為西南角上方及與該處屋頂
        相接之直立式招牌鐵架周圍附近，起火原因不排除為台
        電公司線路因過載導致與鐵皮發生接地短路現象，進而
        導致引燃建築物內西南角上方一帶可燃物，並使火勢開
        始擴大燃燒，並無疑義。
　  ⒊本院就內政部消防署前開函文，再函詢該署是否已考慮電
      機技師公會鑑定報告之內容，據該署於108年1月22日以消
      署調字第0000000000號函表示（刑案二審卷第150頁、第1
      51頁）：
　　　本署就電機技師公會鑑定報告書內容與火災原因調查鑑定
      書綜合分析結論為：「鐵路便當店」鐵皮屋頂上共計有6
      條電源線，其中4條放置於PVC管內，2條外露放置於鐵皮
      屋頂上，係台電公司之接戶線，其維護與保養屬台電公司
      之責，當發現該處為第2次發生因過載導致接地短路之情
      形時，應立即將全數電線改善並將其放入PVC套管內，以
      避免危害發生。因此，台電公司維修人員依其檢修程序執
      行檢修，仍發生火災並導致人員死亡，可見台電公司對於
      是類事故之檢修程序顯有缺失。
　  ⒋被上訴人雖以內政部消防署上開審查意見，漏未審酌台電
      公司配電線路維護工作計畫執行追蹤處理細則相關規定、
      電機技師公會鑑定意見及刑案卷附相關事證，徒憑證人片
      段陳述而推斷事故肇因，不足採信。惟查：
　    ⑴本院係將刑事全部卷證（包括被上訴人所述之卷證資料
        ）均送交消防署進行審查，有本院囑託函稿可稽（刑案
        二審卷第89頁至第90頁），故內政部消防署審查意見所
        憑之證據資料完整，並無缺漏之情。而此亦據鑑定證人
        即該署參與本案火災原因鑑定審查意見之技正朱少龍於
        本院證述：我們火災原因調查是根據現場原因狀況跟物
        證做最初判斷，再以人證佐證。證人筆錄可能有前後衝
        突不同的地方，但我們不是單純以他們說詞做依據，最
        主要是根據現場調查為主等語在卷（本案更一審卷第21
        9頁）。
  　　⑵上開鑑定書所指關係人陳述部分如下：
　  　　①「鐵路便當店」負責人陳志峰於刑案偵查中證稱：「
          第1次爆炸是在便當店與火鍋店中間，第2次在便當店
          與接骨所有一個明顯爆炸聲，兩次間隔約5分鐘」（
          刑案偵查卷第25頁背面）、「104年6月27日晚上8時
          多，我店的招牌跟樊將軍（即鐵路便當店西側）中間
          的線路走火，我在店裡看到火花從上面噴下來，我出
          去看火花已經沒有了，我就打電話請台電立刻過來搶
          修，過幾分鐘後，我店屋簷上與俊良接骨所交界處也
          起火跟冒黑煙…」等語（刑案相卷第47頁背面）；另
          於刑案一審審理時證稱：「104年6月27日20時許，在
          鐵路便當店及樊將軍火鍋的附近即編號1位置有發生
          火花從上掉落之情況，我正坐在○○路0-0號的收銀台
          。我的臉面向大門口，…我看到火花從上而下且伴隨
          很大之碰聲響，還冒出煙來，這是第1次。第2次相隔
          5分鐘後又發生於編號2位置」、「第1次發生火花時
          ，我面對外面，其在我的右前方，第2次是出現在我
          的左前方」等語（刑案一審卷第74頁正背面）。
　　　　②「樊將軍火鍋店」負責人彭義賢於警詢時證述：第1次
          火花是在「鐵路便當店」直立招牌後方，第2次發生
          爆炸位置是在「俊良接骨所」及「鐵路便當店」中間
          ，第1次發生時，室內電燈閃了一下，但當下所有電
          器還屬正常狀態，直到第2次再發生，冷氣出現異常
          狀態，部分室內燈不會亮、冰箱壓縮機無法運作，切
          肉機（三相）無法正常運作等語（刑案相卷第133頁
          、第134頁、第135頁）；另於刑案偵查中證稱：「因
          為當時我隔壁的鐵路便當店招牌後面與我店交界發生
          火光，我就聯絡消防局及台電過來，過一下子，鐵路
          便當店與俊良接骨所交界處也發生火光」等語（刑案
          相卷第52頁）。
　　　　③由上開證述內容，可知2次火花或爆炸是不同時間及位
          置，縱使上開證人當時均在店內無法看見戶外火花或
          爆炸的確切位置，但現場既有明確可分之2次火花或
          爆炸聲，及在此之後店內電力受影響程度有別，且其
          等證述內容，適與火災鑑識A相電線僅發現第2次事故
          點處有熔痕，第1次事故點處並無熔斷痕跡，及B相電
          線有發現熔痕，經鑑驗為通電痕，及下方鐵架有局部
          接觸點高溫的情形等跡證相吻合，自堪採信。
　　　　④至證人彭義賢於刑案一審審理時雖然證稱：「因為有
          冒2次火花，第1次是晚上8點多，發生在編號1位置，
          後來就斷電了。第2次也是編號1位置，是同一地點冒
          出2次火花，相隔時間約10多分鐘」（刑案一審卷第8
          1頁背面）等語，但此與其先前在警詢及偵查中陳述
          之內容顯然不同。查證人彭義賢於刑案一審作證時（
          106年12月20日）已距離本案火災發生（104年6月27
          日）相隔2年半的時間，而其在警詢及偵查中上開證
          述內容係在本案火災發生後不久，記憶應較為鮮明，
          且與陳志峰所述情節及現場跡證相符，故當無以證人
          彭義賢於原審反覆之詞，推翻本案火災鑑驗之結果。
    　⑶鑑定證人證述部分，亦可支持上開鑑定結論：
　　　　①花蓮縣消防局火災調查科小隊長李漢龍於刑案一審審
          理時稱：編號2所謂的B相電線，我們分析研判8點多
          事故那次發生火花短路的現象，是在鐵路便當店及火
          鍋店的中間位置，在同一時間第2次發生火花是在俊
          良接骨所及鐵路便當店中間的位置，這兩個位置有相
          關人筆錄陳述的記錄…，我們依據台電公司取回來22
          平方公釐導線就是在原本經抽換編號1號的位置，我
          們把它攤開檢視以後，它的線路只有在鐵路便當店及
          俊良接骨所間有發生熔斷的情形，在鐵路便當店與樊
          將軍臭臭鍋店中間線路是完好的，只有披覆燒失，沒
          有熔斷的情形，所以我們分析現場發生2次火花現象
          ，台電公司所抽換的22平方釐米導線，那是第2次發
          生火花的線路，第1次發生火花是在鐵路便當店與樊
          將軍臭臭鍋店中間位置另一條線路所產生，此部分我
          們檢視鑑定書編號2電線（即B相電線）那條電線在屋
          頂端有向下延伸沿著直立式招牌往西樊將軍臭臭鍋店
          方向延伸，在那個下方我們發現有線路熔斷的現象，
          還有鐵架有局部接觸點高溫的情形，故我們研判第1
          次火花來自於直立式招牌周圍一帶編號2（即B相電線
          ）所產生的結果，產生短路現象後，它的電線與周圍
          金屬或鐵架產生搭鐵現象，產生搭鐵現象後若恢復供
          電後，會有一個可能性，電流會透過招牌的鐵架傳到
          鐵皮屋，最後再經過最小電阻路徑到接地、搭地，所
          以所有路徑上的導體不管是金屬或其它都會因有帶電
          阻的關係，溫度慢慢增加，最後因為溫度增加過熱而
          產生起火的現象等語（刑案二審卷第198頁背面）。
　　　　②內政部消防署參與本案火災原因鑑定審查意見之技正
          朱少龍於本院證述：根據調查，起火處在便當店招牌
          附近燃燒狀況嚴重，現場沒有其他火源，起火處只有
          B相60平方公釐電線有短路痕跡，我們對這痕跡做過
          鑑定，確實是通電痕。另根據台電公司6月27日現場
          斷電事故，他們更換A相22平方公釐電線為60平方公
          釐電線，我們把22平方公釐電線拿回來，上面確實有
          1處短路痕跡，表示現場有2個地方短路，我們再參酌
          關係人筆錄綜合研判，並非只是根據他們所講的或看
          到聽到現場2聲爆炸。現場發生停電時間是8點43分，
          被上訴人林柏良、林發來檢修後離開現場的時間是10
          點半（參電機技師公會鑑定報告書第1頁，本案更一
          審卷第230頁），根據我們經驗，一個現場這麼短時
          間電線發生問題，絕對不是單純因為火災燒到電線引
          起短路，通常是第1次發生事故處理過程中有某些應
          注意未注意到的事項，才會造成這麼短時間連續短路
          事故（本案更一審卷第219頁至第220頁）。我們在研
          判搭鐵是否已經斷掉，筆錄上寫第1次事故時火鍋店
          電燈閃一下，第2次事故時切肉機不能使用等，為什
          麼第1次只會閃一下，通常是短路產生壓降造成，但
          閃爍後持續供電，表示短路後電線沒有斷掉沒有停止
          供電，但第2次後室內燈不亮，表示電線斷掉，我們
          研判依據是這個等語（本案更一審卷第222頁）。
　　　　③綜合上開鑑定證人所述，再參諸所稱搭鐵之短路現象
          為電線內之銅線與其他金屬如鐵架接觸時所產生，而
          本案位在「鐵路便當店」直立招牌（鐵路便當店西側
          ）附近之B相電源線，有出現局部熱融現象，且電源
          線搭鐵處之招牌鐵架也出現高溫氧化變色及局部燒熔
          情形（線徑未熔斷，且線路熔痕經送驗與通電短路痕
          相符），另上開招牌位置周圍鐵架與建物相互固定之
          接點均產生高溫氧化變色現象，顯示該處確實出現搭
          鐵現象，而非燃燒高溫所形成之線徑熱熔現象。
　　  ⑷準此，堪認104年6月27日發生搭鐵現象位置應有2處，分
        別為「鐵路便當店」直立招牌後方及「俊良接骨所」與
        「鐵路便當店」間甚明。另依建築物燒損程度變化之趨
        向、「鐵路便當」與「樊將軍火鍋店」間直立式招牌鐵
        架高溫氧化及熱熔情形，以及B相電線在前開直立式招
        牌鐵架處出現局部熱熔情形，益徵本案失火係因台電公
        司線路過載，導致「鐵路便當店」西側之B相電線發生
        搭鐵現象，而與鐵皮發生接地斷路現象，進而導致引燃
        建築物內西南角上方一帶可燃物，並使火勢開始擴大燃
        燒。
　　⒌被上訴人另辯稱：於104年6月27日21時45分許更換A相電線
      後，負載電流量量測結果A相電線為116安培，B相電線為1
      17安培，電流仍維持平衡狀態，故B相電線於同日晚間8時
      許未發生短路之搭鐵現象云云。然查：
　　　⑴花蓮縣消防局火災調查科小隊長李漢龍於刑案一審證稱
        ：台電測得116、117安培數當時，用戶端電源及電器沒
        有完全開啟，於全部開啓的狀況下，有可能線路過載 
        ，當時線路剛修復，如正在使用中的冷氣突然斷電停機
        ，再通電之後並不會自動開機，要透過人來開機，用戶
        端才有電流現象，台電人員在通電後做電流量測，用戶
        端並未完全開啓，就已達到116安培用電（刑案一審卷
        第155頁）；同消防局火災調查科科長彭明德於刑案一
        審審理時亦證稱：我們計算並查過這些線路，提供給臭
        臭鍋店及3間民宿使用的電器負載，輕輕鬆鬆可以超過
        線徑的負荷量，之前也發生過這些現象，而且每次事故
        都發生在假日或暑假客人最多的時候，每間房間幾乎都
        客滿等語（刑案一審卷第158頁背面）。顯見該區域供
        電過載致生事故之情形，於本案火災事故前即已發生多
        次，既生事故，則依一般生活經驗，當是尋求負責供電
        及維護電力業務之台電公司派員維修以排除事故，被上
        訴人林發來、林柏良既2次前往維修，對於供電過載情
        形應為明知或可得而知。
　　　⑵內政部消防署審查意見認：台電公司於104年6月27日晚
        間，在現場量測電流發現編號1（A相）電源線為116安
        培，已超過22平方公釐電源線之承載電流，故將A相電
        源線抽換為60平方公釐電源線，至於B相電源線量測電
        流為117安培，台電公司維修人員認其低於承載電流，
        並未作更換。但其量測時間點為施作完成後，可能用戶
        端民宿之用電設備尚未全部開啟，因而量測之電流量並
        非真正之用電高峰量（刑案二審卷第100頁背面）。
　　　⑶鑑定證人朱少龍亦證稱：「花蓮縣消防局鑑定書中所寫
        的是因為B相電線跟金屬鐵架碰觸後產生短路的火花，
        這兩條線是分開的，導線外有絕緣層，絕緣層有一定厚
        度，分開後金屬層仍然有一定阻隔作用，這時量測是正
        常的。」、「依據我們的經驗，用戶用電高低跟營業型
        態有關，而且更換線完量測電流只是證明當下電流符合
        標準，所以其他時間是否符合標準，並無法以此作為推
        斷」等語（本案更一審卷第222頁、第228頁）。
　　　⑷綜上，尚難以上揭測量電流結果執為B相電線於同日晚間
        8時許，未發生短路之搭鐵現象。  
  ㈡被上訴人林柏良、林發來本應注意B相電線亦有搭鐵現象發生
    ，應維修損害線路，並注意整體線路避免過載之危險，且無
    不能注意情事，卻疏未注意確實修復，並將B相電線架離屋
    頂30公分以上，或採取其他有效阻絕電線與鐵皮屋頂接觸之
    措施：
　　⒈證人即電機技師公會主辦本案鑑定技師謝振中於刑案一審
      審理時證稱：電線包覆在PVC管內，如短路發生火花現象
      時可避免火花不會外散，如未將電線包覆於PVC管內，亦
      應將電線架高離屋頂30公分以上（刑案一審卷第163頁、
      第164頁）。準此，台電公司接戶線原應以PVC管線包覆（
      並架高30公分以上），如無法確實做到，最起碼亦應將電
      線架高距離屋頂30公分以上或採取其他有效阻絕電線與鐵
      皮屋頂接觸之措施。
　  ⒉被上訴人林柏良於刑案一審審理中自承：施工過程有把編
      號2電線（即B相電線）全部稍微架高離鐵皮屋5到10公分
      左右（刑案一審卷第157頁）；被上訴人林發來更自承：
      伊在底下沒有上去等語（刑案二審卷第203頁背面）。準
      此，被上訴人林柏良顯疏未注意，確實修復損害線路，並
      將B相電線架離屋頂30公分以上，或採取其他有效阻絕電
      線與鐵皮屋頂接觸之措施；被上訴人林發來奉派檢修卻疏
      未注意，毫無任何修復或避險之作為。
　  ⒊被上訴人雖抗辯：林柏良檢修後將B相電線架高距離鐵皮屋
      之高度究竟為何，不得僅憑林柏良於刑案審理時之片段供
      述憑為判斷依據，依電機技師公會鑑定報告書第18頁圖六
      照片所示架高電線位置，2條60平方公釐電線架高之高度
      顯然不止於至5至10公分。惟查，現場接戶線已燒毁廢失
      ，無法確認是否符合屋外供電線路裝置規則第31條第2項
      第2款第3目第1點「接戶線若因事實需要而於屋頂設置線
      架支持者，得離屋頂300公厘以上」之規定（參電機技師
      公會鑑定報告附件17）乙節，業據鑑定證人朱少龍證述：
      「（問：依照該鑑定報告，104年6月27日晚上台電人員檢
      修後已經將鐵架隔離，且照片清楚顯示他們有將電線以膠
      帶綑綁方式架高，只是火災後掉落在鐵皮屋頂上，如果在
      屋頂上以這樣的方式整理配線，是否符合規定？）這不是
      起火處照片，是隔壁便當店照片，起火處上方電纜已經燒
      失，用這個照片證明看不到的地方沒有意義。」、「（依
      照證人即電機技師公會鑑定報告之製作者謝振中於刑案一
      審之證述，在屋頂架設線路只要有架高，不一定要包覆在
      PVC管內，此部分與訴代剛才所述戶外供電線路裝置規則
      第31條規定相符，顯然在屋頂架設電線並非必然要包覆在
      PVC管內，有何意見？）如果由殘存電線包覆在原舊有的4
      條電線的管子上，那個包覆絕對沒有30公分高，而且B相
      電線發生短路的位置是在屋頂邊緣招牌鐵架附近，那裡也
      沒有電線管可以依附，且台電公司沒有任何佐證照片可以
      證明他們有架高30公分」等語綦詳（本案更一審卷第225
      頁）。另電機技師公會鑑定報告書亦載稱：「2條60mm²PV
      C電線雖再整理與鐵皮及鐵架隔離方可防阻60mm²PVC電線
      與鐵皮及鐵架接觸，但其仍外露於硬質PVC管，不符合台
      電公司技術手冊－架空配電線路施工之接戶纜線裝置。然
      現場此段接戶線已燒毁並剪除無法確認是否符合屋外線路
      裝置規則第31條規定：於屋頂設置線架支持者，得離屋頂
      300公厘以上」等內容（見鑑定報告書第18頁），足知上
      開照片所示電線架高位置顯不能作為已燒毀剪除之B相電
      線架高距離之認定。況被上訴人林柏良於刑案審理已自承
      將B相電線稍微架高離鐵皮屋5至10公分左右（刑案一審卷
      第157頁）。則被上訴人對於B相電線已架高距離屋頂30公
      分以上或採取其他有效阻絕電線與鐵皮屋頂接觸之措施，
      顯無法證明，而無法採信。
  ㈢被上訴人林柏良、林發來上述過失，與林俊良之死亡具有   
   因果關係：
　  ⒈林俊良因本案火災受濃煙嗆傷，導致於上開時、地窒息死
      亡之事實，業據檢察官督同法醫師相驗、解剖在案，並有
      佛教慈濟醫療財團法人花蓮慈濟醫院診斷證明書、檢驗報
      告書、相驗屍體證明書、相驗照片、現場相片在卷足憑。
　  ⒉被上訴人林柏良、林發來本有注意義務，且無不能注意情
      事，卻疏未注意，自有過失，且與林俊良之死亡具有因果
      關係。上訴人主張林俊良確因林發來、林柏良之過失肇生
      系爭事故致死，即屬有據。
  ㈣被上訴人應對上訴人負損害賠償責任：
　  ⒈按，因故意或過失，不法侵害他人之權利者，負損害賠償
      責任。數人共同不法侵害他人之權利者，連帶負損害賠償
      責任。受僱人因執行職務，不法侵害他人之權利者，由僱
      用人與行為人連帶負損害賠償責任。不法侵害他人致死者
      ，對於支出醫療及增加生活上需要之費用或殯葬費之人，
      亦應負損害賠償責任。不法侵害他人致死者，被害人之父
      、母、子、女及配偶，雖非財產上之損害，亦得請求賠償
      相當之金額，民法第184條第1項前段、第185條第1項前段
      、第188條第1項前段、第192條第1項、第194條，分別規
      定甚明。
　  ⒉次按，不真正連帶債務係指數債務人具有同一目的，本於
      各別之發生原因，對債權人各負全部給付之義務，因債務
      人中一人為給付，他債務人即同免其責任之債務（最高法
      院107年度台上字第2466號判決要旨參照）。
　　⒊查被上訴人林柏良、林發來共同因過失不法侵害林俊良之
      生命權，應依民法第185條第1項前段規定，連帶負損害賠
      償責任。又被上訴人林發來、林柏良為台電公司花蓮區營
      業處電務組線路課巡視事故班維修員，於執行職務進行維
      修工作時，因過失不法侵害林俊良之生命權，依民法第18
      8條第1項前段，被上訴人林柏良與台電公司、林發來與台
      電公司應對上訴人負連帶損害賠償之責。不同群組間雖具
      有同一目的，而對上訴人各負全部給付之義務，然其等間
      並無主觀之關聯，各債務有其不同之發生原因，僅因相關
      之法律關係偶然競合所致，故各群組間應為不真正連帶債
      務關係，上開群組中任一被上訴人已為給付，同群組之其
      他被上訴人或他群組被上訴人於給付之範圍內免給付義務
      。
    ⒋上訴人各項請求如下：
　　  ⑴林真伊請求殯葬費32萬元部分：
　　　  此據上訴人提出松和人本禮儀商行收據為證（重附民  
        上卷第77頁），參諸被害人林俊良及遺族身分地位，  
        及被害人係因火災事故喪生（非病故或自然死亡），  
        上開喪葬費用，依民間風俗並無顯不相當之情，應予  
        准許（請求超過上開金額部分，已經本院前審駁回，  
        未據上訴而確定）。
　　  ⑵林真伊、謝阿尾請求慰撫金部分： 　 
　 　　 ①按慰撫金之賠償須以人格權遭遇侵害，使精神上受有
          痛苦為必要，其核給之標準固與財產上損害之計算不
          同，然非不可斟酌雙方身分資力與加害程度，及其他
          各種情形核定相當之數額。又按以人格權遭遇侵害，
          受有精神上之痛苦，而請求慰藉金之賠償，其核給之
          標準，須斟酌雙方之身分、資力與加害程度及其他各
          種情形核定相當之數額。且所謂「相當」，應以實際
          加害情形與其人格影響是否重大及被害人之身分、地
          位與加害人之經濟情況等關係定之（最高法院51年台
          上字第223號、86年度台上字第3537號判決要旨參照
          ）。
　　　　②經查，林柏良、林發來前揭侵權行為致使林俊良死亡
          ，自對林真伊、謝阿尾之身心造成相當之痛苦，上訴
          人請求被上訴人賠償精神慰撫金，核屬有據。本院審
          酌林真伊為林俊良之女，突遭此遽變致痛失至親，內
          心悲痛逾恆，精神上自受有相當之痛苦，謝阿尾為林
          俊良之母，年邁逢此喪子之痛，精神上之苦楚當屬重
          大，是上訴人請求精神上損害賠償，自屬有據。暨審
          酌兩造之身分、地位、經濟能力及上訴人精神上所受
          痛苦程度等，認林真伊請求120萬元，林真伊、林莉
          蓁、林裕祥、吳佩芬、吳承憲、張素瑛、張讓安就繼
          承謝阿尾部分請求150萬元之精神慰撫金為適當（請
          求超過上開金額部分，業經本院前審駁回，未據上訴
          確定）。
      ⑶準此，上訴人得依侵權行為之法律規定，請求被上訴人
        給付之金額為：林真伊152萬元【計算式：（殯葬費32
        萬元+精神慰撫金120萬元）＝152萬元】；林真伊、林莉
        蓁、林裕祥、吳佩芬、吳承憲、張素瑛、張讓安150萬
        元。
六、綜上所述，上訴人本於侵權行為之法律關係，請求被上訴人
    林柏良與林發來、林柏良與台電公司、林發來與台電公司分
    別「連帶給付林真伊152萬元」及「林真伊、林莉蓁、林裕
    祥、吳佩芬、吳承憲、張素瑛、張讓安150萬元」，及林柏
    良、林發來自106年7月1日起，台電公司自106年7月4日起，
    均至清償日止，按年利率5%計算之利息，核屬有據，應予准
    許。又上開同一群組之被上訴人間為連帶債務關係，不同群
    組間為不真正連帶債務，故上開群組中任一被上訴人已為給
    付，同群組之其他被上訴人或他群組之被上訴人於給付之範
    圍內免給付義務。原審就上開應准許部分，為上訴人敗訴之
    判決，並駁回其假執行之聲請，尚有未洽，上訴意旨求予廢
    棄改判，為有理由，爰由本院予以廢棄改判如主文第二項所
    示，並依聲請為附條件之准、免假執行之宣告。
七、本件事證已臻明確，兩造其餘攻擊防禦方法及未經援用之證
    據，經斟酌後，認為均不足以影響本判決之結果，自無逐一
    論駁之必要，併此敘明。
八、據上論結，本件上訴（確定部分外）為有理由，依民事訴訟
    法第450條、第463條、第390條第2項、第392條第2項，判決
    如主文。
中　　華　　民　　國　　111 　年　　3 　　月　　8 　　日
                  民事庭審判長法  官  林信旭
                              法  官  顏維助
                              法  官  劉雪惠
以上正本係照原本作成。
如不服本判決，應於收受送達後20日內向本院提出上訴書狀，其
未表明上訴理由者，應於提出上訴後20日內向本院補提理由書狀
（均須按他造當事人之人數附繕本）。上訴時應提出委任律師或
具有律師資格之人之委任狀；委任有律師資格者，另應附具律師
資格證書及釋明委任人與受任人有民事訴訟法第466條之1第l項
但書或第2項（詳附註）所定關係之釋明文書影本。
中　　華　　民　　國　　111 　年　　3 　　月　　8 　　日
                              書記官  林鈺明
附  註：
民事訴訟法第466條之1（第1項、第2項）：
對於第二審判決上訴，上訴人應委任律師為訴訟代理人。但上訴
人或其法定代理人具有律師資格者，不在此限。
　　
附表一
  群組1  群組2  群組3  被上訴人  林柏良、 林發來  林柏良、 台灣電力股份有限公司  林發來、 台灣電力股份有限公司          
　
附表二　
上訴人 應供擔保金額 被上訴人為上訴人應供擔保金額 林真伊 50萬7,000元 152萬元 林真伊、林莉蓁、林裕祥、吳佩芬、吳承憲、張素瑛、張讓安 40萬元 120萬元